【裁判字號】    98,重家上更(一),2
【裁判日期】    990914
【裁判案由】    土地所有權移轉登記
【裁判全文】
臺灣高等法院民事判決             98年度重家上更(一)字第2號
上   訴   人  乙○○
訴訟 代理 人  耿淑穎律師
              王彩又律師
              李林盛律師
上   訴   人  戊○○
訴訟 代理 人  甲○○
              李明諭律師
              陳逸華律師
上   訴   人  辛○○
              丁○○
              己○○
上列二人共同
訴訟 代理 人  李平義律師
被  上 訴 人  丙○○    住台北縣樹林市○○街71巷18號
              庚○○    住台北縣樹林市○○街71巷18號
共        同
訴訟 代理 人  李明洲律師
              秀蕊律師
上列當事人間請求土地所有權移轉登記事件，上訴人對於中華民
國95年9月20日臺灣板橋地方法院95年度重家訴字第3號第一審判
決提起上訴，經判決後，由最高法院發回更審，本院於99年 8月
17日言詞辯論終結，判決如下：
    主      文
原判決廢棄。
被上訴人在第一審之訴駁回。
第一、二審及發回前第三審訴訟費用由被上訴人負擔。
    事實及理由
壹、程序方面：
  一本件被上訴人在原審起訴，係依據公證遺囑，請求上訴人乙
    ○○與原審共同被告戊○○、辛○○、丁○○、己○○應將
    坐落台北縣樹林市○○段488地號、地目建、面積4,431平方
    公尺土地（下稱系爭土地）所有權應有部分15,168分之4,2
    42，會同辦理移轉登記予被上訴人各取得所有權應有部分
    15,1 68分之2,121（見原審重家訴字卷272、269頁），經原
    審判決被上訴人勝訴後，雖僅由上訴人乙○○一人提起上訴
    ，惟上開訴訟標的對於上訴人乙○○與原審共同被告戊○○
    、辛○○、丁○○、己○○必須合一確定，且上訴人乙○○
    提起上訴有利於原審共同訴訟人戊○○、辛○○、丁○○、
    己○○，是其上訴效力應及於原審共同被告戊○○、辛○○
    、丁○○、己○○。
  二上訴人辛○○未於言詞辯論期日到場 ， 核無民事訴訟法第
    386條所列各款情形， 爰依被上訴人之聲請，由其一造辯論
    而為判決。合先敘明。
貳、實體方面：
  一上訴人乙○○、戊○○、丁○○、己○○聲明求為判決：(一)
    原判決廢棄；(二)被上訴人在第一審之訴駁回。
    上訴人辛○○未於言詞辯論期日到場，亦未具狀作何聲明。
    被上訴人聲明求為判決：上訴駁回。
  二被上訴人起訴主張：伊等之祖父賴啟明晚年念及其生活長期
    受被上訴人家人之照料，為恐日後不能及時妥善處理其財產
    ，乃於民國（下同）91年10月8日下午，指定訴外人陳惠子
    、黃德發二人在場見證，在台灣台北地方法院（下稱台北地
    院）所屬民間公證人壬○○前口述遺囑意旨，作成系爭公證
    遺囑，載明將其所有系爭土地所有權應有部分24分之7，及
    坐落台北縣樹林市○○段487地號土地所有權應有部分24 分
    之7、同市○○段521地號土地所有權應有部分1,080分之30
    、同市○○段522地號土地所有權應有部分18分之3、同市○
    ○段523地號土地所有權應有部分1,080分之30、同市○○段
    524地號土地所有權應有部分6分之1、同市○○段525地號土
    地所有權應有部分1,080分之30（下合稱其餘6筆土地所有權
    應有部分）贈與被上訴人共同平分取得。嗣賴啟明於91年10
    月25日死亡，上訴人為其子女即全體繼承人，已就系爭土地
    辦畢繼承登記，公同共有系爭土地所有權應有部分24分之 7
    ，並將被上訴人受遺贈之其餘 6筆土地所有權應有部分，抵
    繳所應繳納遺產稅之一部，是被上訴人僅能就系爭土地行使
    遺贈物之權利。惟因上訴人乙○○、戊○○主張特留分並行
    使扣減權，而彼二人特留分受損之金額各為新台幣（下同）
    129萬9,335元，故將該受損金額扣除後，僅請求上訴人將系
    爭土地所有權應有部分 15,168分之4,242移轉登記予伊等二
    人各15,168分之2,121（見原審重家訴字卷292頁）等情，爰
    依系爭公證遺囑及土地登記規則第123條第1項前段之規定，
    求為命上訴人將系爭土地所有權應有部分 15,168分之4,242
    會同辦理移轉登記予伊等各取得所有權應有部分15,168分之
    2,121之判決。
    上訴人乙○○、戊○○、丁○○、己○○則以：被繼承人賴
    啟明自其長子即上訴人辛○○與次子即上訴人乙○○分家後
    ，即與上訴人乙○○共同生活，由乙○○扶養達35年，僅因
    上訴人辛○○家中衛浴設備較佳，故在辛○○家中洗澡而已
    。上訴人辛○○於91年 9月27日，以長子自居，並假意要讓
    上訴人乙○○專心照顧罹患癌症之女賴雪瑩為由，硬將病重
    已不適合移動之賴啟明接至其家中居住，嗣後並稱賴啟明已
    於91年10月 8日下午，作成系爭公證遺囑。惟賴啟明於91年
    10月 8日下午，在台北縣樹林市仁愛醫院（下稱仁愛醫院）
    就診，不可能分身製作系爭公證遺囑，且賴啟明於91年10月
    5 日已被診斷出腦部有惡性腫瘤且中心性壞死，並有口吃情
    形，亦無立遺囑之能力，是系爭公證遺囑顯係事後偽造，或
    係被上訴人趁賴啟明意識不清時令賴啟明簽名所致，應屬無
    效。縱該公證遺囑並非偽造，亦因其上記載作成遺囑之處所
    不實，且因見證人有事實上之缺格而無效。又系爭公證遺囑
    侵害上訴人之特留分各427萬7,982元（見本院更一審卷(三)13
    6頁）， 並經上訴人乙○○、戊○○依法行使扣減權，是縱
    認被上訴人得依系爭公證遺囑行使權利，亦僅得請求扣減後
    系爭土地之所有權應有部分等語，資為抗辯。
    另上訴人辛○○雖在原審具狀表示：伊不否認被上訴人主張
    之事實，並認諾被上訴人之請求（見原審板調字卷42頁）。
    惟本件訴訟標的對於上訴人必須合一確定，而上訴人辛○○
    所為上開自認及認諾，不利益於其餘上訴人，依民事訴訟法
    第56條第1項第1款之規定，對於上訴人全體自不生效力。
  三經查被上訴人主張伊等之祖父即上訴人之父賴啟明於91年10
    月25日死亡，系爭土地所有權應有部分24分之7及其餘6筆土
    地所有權應有部分為賴啟明遺產之一部，上訴人已就系爭土
    地辦畢繼承登記，公同共有系爭土地所有權應有部分24分之
    7，並將其餘6筆土地所有權應有部分抵繳所應繳納遺產稅之
    一部之事實，業據其提出除戶謄本、繼承系統表及系爭土地
    登記謄本為證（見原審重家訴字卷23頁、板調字卷6、13 至
    21頁），且為上訴人所不爭執，固堪信為真實。
  四惟按公證遺囑，應指定二人以上之見證人，在公證人前口述
    遺囑意旨，由公證人筆記、宣讀、講解，經遺囑人認可後，
    記明年、月、日，由公證人、見證人及遺囑人同行簽名，民
    法第1191條第 1項前段定有明文。又法律行為，不依法定方
    式者，無效，亦為民法第73條前段所明定。遺囑人應具有健
    全意識能力，是遺囑人雖已滿16歲，且未受監護之宣告或輔
    助之宣告，惟若不能理解自己所為意思表示之意義者，參諸
    民法第75條之規定，仍應解為無遺囑能力。此外，公證遺囑
    之遺囑人亦應具備口述遺囑意旨之能力，口述應以言語為之
    ，不得以其他舉動表達，如因語言障礙而不能口述者，其所
    為之公證遺囑應屬無效。又公證遺囑之見證人，必須認識公
    證人之筆記與遺囑人之口述相符合而簽名，否則該見證人即
    屬事實上之缺格，苟除去該事實上缺格之見證人後，計算見
    證人之人數不足二人者，應認該公證遺囑因成立要件之欠缺
    而無效（原審重家訴字卷306、307頁）。又民間之公證人依
    本法執行公證職務作成之文書，視為公文書；又文書，依法
    其程式及意旨得認作公文書者，推定為真正，固為公證法第
    36條、民事訴訟法第355條第1項所明定，惟上開推定僅係推
    定該文書具有形式證據力而言，至其是否具備實質證據力，
    法院仍應依自由心證，本諸經驗法則判斷之（最高法院97年
    度台上字第 426號、95年度台上字第2103號判決參照）。是
    若公證遺囑具有無效原因者，自不得執上開規定主張為有效
    。經查：
    (一)被上訴人主張賴啟明於91年10月 8日下午，指定訴外人陳
      惠子、黃德發二人在場見證，在台北地院所屬民間公證人
      壬○○前口述遺囑意旨，作成系爭公證遺囑，載明將其所
      有系爭土地所有權應有部分24分之7，及其餘6筆土地所有
      權應有部分贈與被上訴人共同平分取得等情，固據其提出
      系爭公證遺囑為證（見原審板調字卷 7至12頁）。惟上訴
      人否認系爭公證遺囑為真正或有效，並以前揭情詞置辯。
    (二)賴啟明因全身疲倦，無胃口，先後於91年10月 5日下午及
      同年月 8日下午，至仁愛醫院就診，經診斷為慢性肝炎及
      原發性肝惡性腫瘤，有上訴人提出之門診處方明細可稽（
      見原審重家訴字卷32、33、155頁）。雖仁愛醫院於99年5
      月17日以仁字第 99093號函復：「依（賴啟明）病歷記載
      ，91年10月5日及91年10月8日只有描述到無力及疲倦，並
      無關於意識狀況的評估…」（見本院更一審卷(三)75頁）。
      惟查，賴啟明旋於未滿3日之91年10月11日凌晨2時55分，
      被送往財團法人恩主公醫院（下稱恩主公醫院）急診，嗣
      於同年月21日出院轉往仁愛醫院。而依91年10月11日恩主
      公醫院急診護理病歷之記載，其意識評估為「嗜睡」（見
      本院更一審卷(一) 220頁），經注射降腦壓藥物後，同(11)
      日上午10時50分之昏迷指數僅為E3M5V3（見本院更一審卷
      (二)197頁、卷(一)221頁），即睜眼反應為「E3：眼晴對聲音
      會睜開（譬如叫他，他會睜開眼睛）」、動作反應為「M5
      ：神智尚可知道痛在何處（捏他，他手會來揮開你的手）
      」、言語反應為「V3：嗜睡，說幾句就昏睡」（見本院更
      一審卷(二) 183頁）；又依91年10月21日出院病歷摘要之「
      入院診斷」及「出院診斷」欄載明：「1.肝腫瘤，有中心
      性壞死，可能轉移而來。2.肝硬化」，「病史」欄載明：
      「…全身疲倦，下肢弱，口吃已有 2週。…他（指賴啟明
      ）到本院急診處作腦部電腦斷層掃描，發現一個大型腫瘤
      ，有中心性壞死，此瘤懷疑是轉移而來。腹部超音波檢查
      發現肝腫瘤，胃腸科醫師認為是原發性肝腫瘤。現在本院
      用 manitol和類固醇注射來降腦壓…」（見原審重家訴字
      卷34、36頁）。顯見賴啟明於91年10月11日凌晨，已有嗜
      睡、口吃（或發音困難、構音障礙─見本院更一審卷(三)14
      5頁）已2週、無法正常理解事物並以言語表達意見等情形
      。上述症狀既係因腦部腫瘤所引起，顯非係於91年10月11
      日始立即發生之改變。復經徵諸本院函請恩主公醫院查復
      結果亦認為：「根據病歷記錄，病人（指賴啟明）於91年
      10月11日因嗜睡及反應差而送至本院急診求診，並於當日
      入院，由病史得知病人入院前貳周即有倦怠、肢體無力及
      語言障礙，病人的腦瘤相當大且位於額腦，確有可能影響
      病人的人格、智能等，所附之遺囑（指系爭公證遺囑）日
      期為91年10月8日，僅於入院前3天，其是否為意志清楚時
      所為，確須考慮」，有該院98年10月27日(98)恩醫事字第
      1627號函足按（見本院更一審卷(二)115、116頁），益見賴
      啟明於91年10月 8日下午，應不具有向公證人口述遺囑意
      旨之健全意識能力及口述能力。至恩主公醫院91年10月11
      日下午 1時30分制作「病人護理評估表」，其意識狀況欄
      勾選「清楚」（見本院更一審卷(一) 226頁），係在注射降
      腦壓藥物數小時後所為之評估，且僅係針對生命跡象是否
      穩定而為評估；上開評估表內溝通方式欄勾選「閩南語」
      ，亦僅係表示與賴啟明溝通之語言而已；而91年10月16日
      病歷記載：「表情淡漠，說話回答較慢，但人、時、地清
      楚」（見本院更一審卷(一) 231頁），僅係針對賴啟明意識
      狀況之一般評估，此與立遺囑時所應具備理解法效之能力
      ，究屬有別，自不得憑此遽認賴啟明於91年10月 8日具有
      向公證人口述遺囑意旨之能力。準此，系爭公證遺囑因遺
      囑人賴啟明不具口述遺囑意旨之能力，應屬無效。
    (三)系爭公證遺囑雖經遺囑人賴啟明及見證人陳惠子、黃德發
      暨公證人壬○○同行簽名（見原審板調字卷 7至12頁）。
      惟查，見證人陳惠子並不瞭解賴啟明口述遺囑意旨之內容
      ，業據證人陳惠子在另案原審法院92年度重家訴字第11號
      確認繼承權存在等事件到場證述：「（法官問：遺囑意旨
      內容由何人書寫？答：）我不知道，我沒有注意看是何人
      所寫」、「（法官問：財產資料是何人提供的？答：）我
      不知道」、「（法官問：作成遺囑的過程情形如何？公證
      人有無朗讀遺囑意旨內容？答：）我不記得了」、「（法
      官問：賴啟明與你們兩位見證人是否知道遺囑意旨內容為
      何？答：）我沒有瞭解內容為何，至於他們二人是否瞭解
      我也不知道。但是當場是我親自簽名的沒有錯」（見原審
      重家訴字卷368至370頁）。準此，見證人陳惠子就公證人
      筆記之遺囑內容與遺囑人之口述是否相符，並無認識，雖
      以見證人之地位簽名於系爭公證遺囑，惟就該見證人而言
      ，仍屬事實上之缺格，經扣除該見證人陳惠子後，系爭公
      證遺囑之見證人僅餘黃德發一人，不足民法第1191條第 1
      項所規定之二人，是依民法第73條前段之規定，系爭公證
      遺囑亦因成立要件之欠缺而無效。
    (四)雖被上訴人於本次更審中提出自錄影檔案翻拍而來之照片
      （見本院更一審卷(一)59至63頁、45頁背面），主張系爭公
      證遺囑確係由賴啟明在公證人壬○○前口述遺囑意旨後，
      由公證人筆記、宣讀、講解，並由公證人壬○○、見證人
      陳惠子、黃德發及遺囑人賴啟明簽名後作成云云。惟查，
      被上訴人丙○○在另案原審法院92年度重家訴字第11號確
      認繼承權存在等事件中業已自認「當時沒有照相」（見原
      審重家訴字卷 371頁）；而上訴人乙○○、戊○○在原審
      曾具狀質疑為何不錄影存證（見原審重家訴字卷 183頁）
      ，被上訴人亦從未說明當時曾有錄影；且原審法官於95年
      4月6日訊問公證人壬○○時，曾建議壬○○日後辦理公證
      遺囑事件，宜錄影存證，俾免日後產生疑義，而公證人壬
      ○○亦僅表示「這是很好的建議」、「我們也在改進這個
      部分」，並未提及系爭公證遺囑制作時曾有錄影（見本院
      更一審卷(一)94至 100頁、卷(三)25頁）。乃被上訴人竟於本
      次更審中始提出其所謂「自錄影檔案翻拍而來之照片」，
      即有可疑。又上開照片雖並未發現畫面有明顯剪輯、變造
      痕跡（見本院更一審卷(一) 197頁），惟觀諸該等照片，僅
      見賴啟明坐在輪椅上，握筆準備簽名、及在公證遺囑上簽
      名之畫面，未能確認其向公證人口述遺囑意旨之情形。雖
      被上訴人丙○○主張原錄影檔案轉存電腦後業已毀損，送
      修後僅救回照片檔云云（見本院更一審卷(三)39頁）。惟被
      上訴人既能提出上開靜態照片，顯係由動態錄影檔案擷取
      片段而來，是原錄影檔案縱有部分毀損，應至少尚有上開
      部分動態畫面之片段並未損壞，苟能提出該部分動態畫面
      ，應可據以認定賴啟明立遺囑時之意識狀態及口述能力，
      乃被上訴人竟藉詞而不提出，僅提出靜態照片，顯係情虛
      ，既不足以推翻賴啟明無口述遺囑能力之前揭事證，自難
      據為有利於被上訴人之認定。
    (五)賴啟明死亡後，上訴人乙○○雖於其所撰寫之祭文內載：
      「回憶家父（指賴啟明）在恩主公醫院病痛中時，…一再
      掛念後代子孫，要以堅毅不拔的精神與先人一脈相承繼續
      奮鬥，再三吩咐兒弘毅要把家庭顧好…」（見原審重家訴
      字卷105、106頁）。惟上訴人乙○○抗辯上開文字僅在記
      敘伊在賴啟明神智不清無法言語時，對賴啟明表示會牢記
      平日之叮嚀，藉以安慰賴啟明安心養病等語（見原審重家
      訴字卷 184頁），經核並未悖於撰寫祭文之常情。況依前
      述，賴啟明在恩主公醫院住院期間，經注射降腦壓藥物後
      ，有時雖得為一般溝通，惟究與立遺囑時所應具備理解法
      效之能力有別，自亦不得執此據為有利於被上訴人之認定
      。
    (六)雖證人壬○○、黃德發、陳惠子在原審及本次更審中到場
      證述系爭公證遺囑內容係由賴啟明口述，由公證人壬○○
      筆記而成云云（見原審重家訴字卷54至66頁、本院更一審
      卷(三)24至27頁）。惟查各該證人或為系爭公證遺囑之公證
      人或見證人，系爭公證遺囑是否有效，涉及彼等法律上之
      責任，殊難期彼等為真實之證言，況彼等所為證言復與前
      揭事證不符，亦難據為有利於被上訴人之認定。
    (七)系爭遺囑雖經公證人公證，而依法推定具有形式上之證據
      力。惟該公證遺囑因遺囑人賴啟明不具口述遺囑意旨之能
      力，且因見證人陳惠子有事實上之缺格，致見證人之人數
      不足 2人，應屬無效，既如前述，則被上訴人本於系爭公
      證遺囑，並依據土地登記規則第123條第1項前段之規定，
      請求上訴人應將系爭土地所有權應有部分 15,168分之4,2
      42會同辦理移轉登記予伊等各取得所有權應有部分15,168
      分之2,121，應屬無據。
  五綜上所述，被上訴人本於系爭公證遺囑、及土地登記規則第
    123條第1項前段之規定，請求上訴人應將系爭土地所有權應
    有部分 15,168分之4,242會同辦理移轉登記予被上訴人各取
    得所有權應有部分 15,168分之2,121，自屬不應准許。從而
    原審所為上訴人敗訴之判決，尚有未洽。上訴論旨指摘原判
    決不當，求予廢棄改判，為有理由。
  六至兩造其餘之攻擊或防禦方法及未經援用之證據，經斟酌後
    ，認為均不足以影響本判決之結果，自無逐一詳予論駁之必
    要，併此敘明。
、據上論結，本件上訴為有理由，依民事訴訟法第 450條、第
    463條、第385條第1項前段、78條、第85條第1項前段，判決
    如主文。
中    華    民    國    99    年    9     月    14    日
                    民事第五庭
                        審判長法  官  林鄉誠
                              法  官  張  蘭
                              法  官  梁玉芬
正本係照原本作成。
如不服本判決，應於收受送達後20日內向本院提出上訴書狀，其
未表明上訴理由者，應於提出上訴後20日內向本院補提理由書狀
（均須按他造當事人之人數附繕本）上訴時應提出委任律師或具
有律師資格之人之委任狀；委任有律師資格者，另應附具律師資
格證書及釋明委任人與受任人有民事訴訟法第466條之1第1項但
書或第2項（詳附註）所定關係之釋明文書影本。
中    華    民    國    99    年    9     月    14    日
                              書記官  常淑慧
附註：
民事訴訟法第466條之1（第1項、第2項）：
對於第二審判決上訴，上訴人應委任律師為訴訟代理人。但上訴
人或其他法定代理人具有律師資格者，不在此限。
上訴人之配偶、三親等內之血親、二親等內之姻親，或上訴人為
法人、中央或地方機關時，其所屬專任人員具有律師資格並經法
院認為適當者，亦得為第三審訴訟代理人。

司法院資訊處製作；財團法人民間司法改革基金會備份。
